臺灣雲林地方法院民事判決　九十年度重訴字第一號
　　原　　　告　黃義修
　　被　　　告　郭金柳
右當事人間請求分配表異議之訴事件，本院判決如左：
    主    文
確認本院八十九年度執字第九五五號拍賣抵押物強制執行事件，於民國八十九年十一
月十六日製作之分配表，其中次序第八項被告對原告之新台幣壹仟伍佰萬元抵押債權
不存在。
本院八十九年度執字第九五五號拍賣抵押物強制執行事件，於民國八十九年十一月十
六日製作之分配表，其中次序第八項被告之第三順位抵押權新台幣壹仟伍佰萬元部分
應予剔除，不得列入分配。
訴訟費用由被告負擔。
    事    實
甲、原告方面：
  一、聲明：如主文所示。
  二、陳述：
    （一）原告所有坐落雲林縣古坑鄉○○段一一五二號土地經台灣雲林地方法院八
          十九年度執字第九五五號查封拍賣並製作分配表在案。原告於民國（下同
          ）八十九年十二月初接獲執行處分配表通知，始知前開土地竟遭被告擅自
          設定新台幣（下同）一千五百萬元之抵押權，然實際原告並未向被告借貸
          此筆款項。
    （二）原告積欠被告之債務為一千二百萬元，但以六筆土地設定總金額二千九百
          萬元之抵押權予被告及其人頭陳亮如、吳宗穎、謝洪玉霞、郭金柱、張秀
          慧、陳張美玉、嚴知高等人。包括：１、坐落雲林縣古坑鄉○○段六一九
          之九地號土地，於八十七年二月十二日設定三百六十萬元之第二順位抵押
          權予陳亮如、吳宗穎、謝洪玉霞、郭金柱四人，債權範圍分別為三六○分
          之一二○、三六○分之一二○、三六○分之六○、三六○分之六○。又於
          八十七年二月二十八日設定四百二十萬元之第三順位抵押權予陳亮如、郭
          金柱、張秀慧，其債權範圍分別為四二○分之二○○、四二○分之七○、
          四二○分之一五○。此筆土地現已出售予被告抵償債務。２、又該六一九
          之九地號土地上之建號三二五號建物，其設定登記日期、抵押權人、順位
          、金額均與六一九之九地號土地相同。此建物亦已出售予被告抵償債務。
          ３、坐落同段二三一地號土地於八十七年二月十二日設定三百六十萬元之
          第一順位抵押權予陳亮如、吳宗穎、謝洪玉霞、郭金柱四人，債權範圍分
          別為三六○分之一二○、三六○分之一二○、三六○分之六○、三六○分
          之六○。又於八十七年八月二十八日設定四百二十萬元之第二順位抵押權
          予陳亮如、郭金柱、張秀慧，債權範圍分別為四二○分之二○○、四二○
          分之七○、四二○分之一五○。此筆土地已出售予被告抵償債務。４、坐
          落同段一一五○號土地於八十七年二月二十八日設定四百二十萬元之第二
          順位抵押權予陳亮如、郭金柱、張秀慧，債權範圍分別為四二○分之二○
          ○、四二○分之七○、四二○分之一五○。５、坐落雲林縣斗南鎮○○○
          段九三四地號土地於八十七年二月十九日設定一百二十萬元之第二順位抵
          押權予陳亮如、郭金柱，債權範圍各為二分之一。６、坐落雲林縣古坑鄉
          ○○段一一五二地號土地於八十七年三月二十五日設定五百萬元之第二順
          位抵押權予陳張美華、嚴知高、郭金柱，債權範圍分別為五○○之二○○
          、五○○之一○○、五○○之二○○。
    （三）原告因積欠被告一千二百萬元，乃將坐落雲林縣古坑鄉○○段六一九之九
          、二三一地號土地及同段三二五建號建物出賣予被告抵償債務。其中六一
          九之九地號土地及其上三二五建號建物抵償一千二百萬元，二三一地號土
          地抵償三百萬元。而原告以六一九之九地號土地及其上三二五建號建物設
          定最高限額七百二十萬元予古坑鄉農會之抵押借款中，尚有六百萬元未清
          償，亦約定由被告負責清償，如此原告僅積欠被告三百萬元。而一一五二
          地號土地經拍賣後，其所得價金中已清償被告人頭陳張美華及郭金柱共三
          百萬元，從而原告積欠被告之債務均已清償完畢。
    （四）被告辯稱本件一千五百萬元之抵押權係以舊債抵債，原告否認之。原告並
          未向被告借貸一千五百萬元，此經台灣高等法院台南分院九十年度上易第
          九七一號刑事判決認定無誤。
  三、證據：提出土地登記謄本、本院八十九年執字第九五五號強制執行金額計算書
      　　　分配表、台灣高等法院台南分院九十年度上易第九七一號刑事判決書為
 　　　     證。
乙、被告方面：
  一、聲明：原告之訴駁回。
  二、陳述：
    （一）主張債權不存在僅得提起確認之訴，不得提起分配表異議之訴，原告起訴
          請求確認被告參與分配之抵押債權一千五百萬元不存在，顯無理由。
    （二）一千五百萬元抵押權之設定，乃兩造與第三人薛秀容就原告所有之債務彙
          算清理時之協議，即將一一五○地號土地交付薛秀容，而將六一九之九地
          號土地、三二五建號建物、二三一地號土地及一一五二地號土地全部交付
          被告抵償債務。嗣因被告不具自耕農身分，就一一五二地號土地無法登記
          為所有權人，乃再由原告出具切結書、抵押借款收據，以抵償舊債之方式
          在一一五二地號土地設定一千五百萬元之抵押權。設定抵押權當時，原告
          本人亦與被告一同至地政事務所辦理。
    （三）原告就其主張分配表債權金額錯誤一節應負舉證責任，其不為舉證以實其
          說，自難信其主張為真實。
  三、證據：提出抵押借款據及切結書、借款金額計算書、支票、本票、古坑鄉農會
　　　　　　放款利息清單、代償訴訟費用證明書、房屋稅稅額繳款書、代償借款證
　　　　　　書為證。
丙、本院依職權調閱本院八十九年度執字第九五五號執行卷宗、八十九年度自字第一
    二號刑事卷宗、台灣高等法院台南分院九十年度上易第九七一號刑事卷宗，並向
    斗六地政事務所調閱古坑鄉○○段第一一五二號土地於八十八年九月二日設定抵
    押權之相關資料。
    理    由
甲、程序部分：
一、按訴狀送達後，原告不得將原訴變更或追加他訴，但不甚礙被告之防禦及訴訟之
    終結者，不在此限，民事訴訟法第二百五十五條第一項第七款定有明文。本件原
    告起訴時主張依據強制執行法第四十一條規定請求確認本院八十九年度執字第九
    五五號強制執行事件分配表中次序八被告對原告之一千五百萬元抵押債權不存在
    及分配表應更正，並將餘額八百三十二萬二千零八十九元發還原告，嗣就第二項
    聲請變更請求分配表中被告對原告之一千五百萬元抵押債權應予排除不得列入分
    配。原告變更後之請求得援用原請求之訴訟資料及證據，自無礙被告之防禦及訴
    訟之終結，且有利於一次解決紛爭，依首揭規定，尚無不合，應予准許。
二、按債權人或債務人對於分配表所載各債權人之債權或分配金額有不同意者，應於
    分配期日一日前，向執行法院提出書狀，聲明異議，又債權人或債務人之異議，
    因受通知之債權人或債務人為反對之陳述而未終結者，為異議之債權人或債務人
    得向執行法院對為反對陳述之債權人或債務人提起分配表異議之訴，強制執行法
    第三十九條第一項、第四十一條第一項分別定有明文。查本件原告為本院八十九
    年度執字第九五五號執行事件之債務人，其對被告以一千五百萬元之借款債權所
    為參與分配之聲請提出異議，因被告未表同意原告所提之上開異議，應認異議程
    序並未終結，為異議之原告自得向本院對為反對陳述之被告提起本件分配表異議
    之訴，先予敘明。
乙、實體部分：
一、本件原告起訴主張：原其所有坐落雲林縣古坑鄉○○段一一五二號土地（以下簡
    稱系爭土地）經本院八十九年度執字第九五五號查封拍賣並製作分配表在案。其
    於八十九年十二月初接獲執行處分配表通知，始知系爭土地竟遭被告於八十八年
    九月二日擅自設定新一千五百萬元之抵押權，然實際其並未向被告借貸此筆款項
    ，爰依強制執刑法第四十一條規定請求判決如聲明所示等語。被告則以：兩造與
    第三人薛秀容就原告所有之債務彙算清理時達成協議，即將一一五○地號土地交
    付薛秀容，而將六一九之九地號土地、三二五建號建物、二三一地號土地及系爭
    土地全部交付被告抵償債務。嗣因被告不具自耕農身分，無法登記為系爭土地之
    所有權人，乃再由原告出具切結書、抵押借款收據，以抵償舊債之方式在系爭土
    地土地設定一千五百萬元之抵押權等語，資為抗辯。
二、原告主張原屬其所有之系爭土地於八十八年九月二日遭設定權利價值一千五百萬
    元之第三順位抵押權，本院八十九年度執字第九五五號拍賣抵押物強制執行事件
    ，已將系爭土地拍定，並作成分配表，且將被告主張以系爭土地為第三順位抵押
    權擔保之一千五百萬元借款債權（以下簡稱系爭債權）列入分配等情，業據其提
    出本院八十九年執字第九五五號強制執行金額計算書分配表為證，復為被告所不
    爭執，自屬真實。
三、按原告提起分配表異議之訴勝訴確定時，應宣示變更原分配表，或撤銷原分配表
    重新製作分配表，性質上應屬形成之訴。其訴訟標的為原告主張分配表上被告之
    分配額以及原告之分配額，與法律規定不一致，亦即對分配表之異議權，故原告
    受敗訴判決確定時，僅對分配表之異議權不存在，就原告與被告之債權部分，並
    無既判力。是其本質乃以參與分配債權之存否為判斷異議權有無之前提，須先審
    理該債權存否後，始就異議權加以判斷，本質上即寓含有消極確認債權不存在訴
    訟之性質，於確認該有爭議之債權確為不存在後，始剔除該債權於分配表外之形
    成判決。故主張該債權存在之被告自應就債權之存在負舉證責任。本件原告主張
    其與被告間並無系爭債權存在之事實，被告既予以否認，則就系爭債權確實存在
    之待證事實，自應由被告負舉證責任。經查：
    （一）被告對系爭債權存在之待證事實提出載有「立切結書人將坐落古坑鄉○○
          段一一五二號土地，於民國八十八年九月一日在斗六地政事務所收件斗地
          普字第一七四一三○號登記在案，向台端設定抵押權借款新台幣一千五百
          萬元整屬實，以舊債抵償」等字樣之抵押借款及切結書一紙為證。而該書
          據確經原告本人親自簽名，亦為原告所是承（見九十年三月十三日筆錄）
          ，依民事訴訟法第三百五十八條規定自應推定其為真正。此應審究者為該
          抵押借款及切結書之實質上證據力，即該私文書之內容是否與待證事實一
          致。查原告於八十七年間為擔保對被告之借款，曾以坐落雲林縣古坑鄉○
          ○段六一九之九地號土地、建號三二五號建物、二三一地號土地、一一五
          ○地號土地、系爭土地及斗南鎮○○○段九三四地號土地，於八十七年二
          月十二日、十九日、二十八日及三月二十五日，分別設定多順位之抵押權
          與被告指定之人頭陳亮如、吳宗穎、謝洪玉霞、郭金柱、張秀慧、陳張美
          華、嚴知高等人，此有原告所提之土地登記謄本在卷可稽，並經陳亮如、
          吳宗穎、謝洪玉霞、郭金柱、張秀慧、陳張美華於八十九年五月十八日本
          院刑事審理到庭供稱：並不認識黃義修，亦無借款給他，僅是提供人頭給
          郭金柳辦理抵押權設定等語屬實。被告所提之借款金額計算表亦顯示原告
          自八十七年二月十六日起至八十八年五月十日止，共分九次向被告借款，
          且每次借款金額不定。兩造間之借貸債務既非僅有一筆，則前述抵押借款
          及切結書所載供抵償之「舊債」所指究為何一筆債務，即有探究之必要，
          然被告對此並無法提供相關證據供本院審酌。而如認該抵押借款及切結書
          所載供抵償之「舊債」係指全部之舊債務而言，則顯與常情有違。蓋：關
          於兩造八十七年間之借款金額究為多少，雙方各執一詞。原告主張連同利
          息為一千二百萬元，被告於八十九年三月九日本院刑事審理時則稱積欠金
          額為一千四百餘萬。縱認被告所述屬實，則兩造間原本之債務應不超過一
          千五百萬元，當可認定。台灣高等法院台南分院九十年度上易第九七一號
          刑事判決亦同此認定。嗣原告於八十八年七月三十日將西華段六一九之九
          地號土地、三二五建號建物及二三一地號土地之所有權登記與被告以為抵
          償債務。而西華段六一九之九地號土地及其上三二五建號建物於九十年六
          月二十日由被告出售與訴外人盧爵煌、王雅芳，且以原告為債務人，古坑
          鄉農會為權利人之最高限額抵押權七百二十萬元並未塗銷，亦有台灣高等
          法院台南分院九十年度上易第九七一號刑事卷宗所附之土地登記謄本為憑
          。縱前所述，兩造於八十七年間借貸債務既不超過一千五百萬元，其間原
          告復將三筆不動產所有權移轉登記予被告，且扣除前述已移轉所有權之不
          動產後，被告於仍於溫厝角段九三四地號土地、西華段一一五○地號土地
          與系爭土地上分別存有一百二十萬、四百二十萬、五百萬元，合計一千零
          四十萬元之抵押權，則認原告於未再取得任何借貸金錢，且不塗銷原有供
          擔保之抵押權之前提下，仍同意先前積欠之債務以高於原借貸金額之一千
          五百萬元作為結算數額，顯然有背常理。而就被告之立場而言，系爭土地
          上已經原告於八十六年間設定最高限額九百六十萬元之第一順位抵押權予
          古坑鄉農會，系爭債權則為第三順位抵押權，以舊債抵償之結果顯對被告
          不利益，以被告精於保障自身債權之情，當不致為此之舉。本院審酌上情
          ，認該抵押借款及切結書之內容，尚不足據為有利被告之認定。
    （二）再者，原告雖堅詞否認有與被告同至地政事務所辦理系爭土地一千五百萬
          元抵押權設定一事，然辦理抵押權設定登記除需於設定契約書上蓋用印鑑
          章並提出印鑑證明外，並需交付土地所有權狀予地政機關審核，而系爭土
          地為原告所有，該所有權狀自應由原告持有中，如非經其同意交付權狀，
          他人不可能取得所有權狀辦理抵押權設定登記。而原告於九十年九月四日
          台灣高等法院台南分院九十年上易字第九七一號刑事審理時對審理法官質
          之：「領地籍圖謄本何用時？」竟答稱：「我也不知道。」，又經詢以：
          「地政事務所主任你認識嗎？」則答稱：「主任我不認識，我認識他弟弟
          。我沒有介紹主任與他認識，是他的弟弟歐清河在那邊，我有介紹說這是
          主任的弟弟。」等語。如原告僅係欲領地籍圖，豈有需被告陪同至地政事
          務所之理，又如非原告與被告一同至地政事務所，豈可能介紹主任的弟弟
          給被告認識，且原告亦無法解釋領取地籍圖何用，顯見其前揭陳述，殊難
          採信。兩造間既無系爭債權之存在，卻合意以系爭土地設定一千五百萬元
          之抵押權，究其本意應在提高原告對被告先前所負舊債務之擔保，非有負
          擔包含系爭債務在內新債務之合意甚明。前開台灣高等法院台南分院九十
          年上易字第九七一號刑事判決亦認兩造間並無系爭債權存在，竟共同基於
          使公務員登載不實之犯意聯絡，由被告於八十八年九月一日向雲林縣斗六
          地政事務所為送件申請登記，將系爭土地設定擔保債權總額一千五百萬元
          之抵押權，使該地政機關辦理地籍登記而不知情之公務員，將此不實之事
          項，據以登記於其職務上掌管之登記簿內，足生損害於地政機關對地政管
          理之正確性，涉有刑法使公務員登載不實罪嫌，益證兩造間確無系爭債權
          之存在。
四、綜上所述，被告據以參與本院八十九年執字第九五五號強制執行分配之系爭債權
    ，並不存在。從而，原告請求確認系爭抵押債權不存在，及主張本院八十九年度
    執字第九五五號拍賣抵押物強制執行事件，於八十九年十一月十六日製作之分配
    表，其中編號第八項被告之第三順位抵押權一千五百萬元部分應予剔除，不得列
    入分配，自屬可採，應予准許。
五、據上論結，本件原告之訴為有理由，依民事訴訟法第七十八條，判決如主文。
中　　　華　　　民　　　國　　九十一　　年　　　六　　　月　　 十八　　 日
                                臺灣雲林地方法院民事第一庭
~B法　　　官　鍾貴堯
右正本證明與原本無異。
如對本判決上訴，須於判決送達後廿日內向本院提出上訴狀。
中　　　華　　　民　　　國　　九十一　　年　　　六　　　月　　 十八　　 日
~B法院書記官  蔡春榮
